【裁判字號】    99,消債抗,5
【裁判日期】    990329
【裁判案由】    抗告事件
【裁判全文】
臺灣彰化地方法院民事裁定             99年度消債抗字第5號
抗  告  人  陳育坤原名陳文龍.
上列抗告人因消費者債務清理條例事件聲請免責，對於中華民國
99年2月9日本院99年度消債聲字第1號裁定提起抗告，本院裁定
如下：
    主  文
抗告駁回。
抗告程序費用新臺幣壹仟元由抗告人負擔。
    理  由
一、本件抗告意旨略以：原裁定固以債權人均表示不同意，且聲
    請人消費多有逾一般日常生活之合理花費，且有預借現金、
    家電量販、汽車精品、餐飲及高額電信費等消費，認有奢侈
    浪費行為，從而裁定不免責。惟查，抗告人雖有預借現金、
    家電量販、百貨量販、汽車精品、餐飲及高額電信費等消費
    ，然抗告人債務累積之主因，首應為約定利率過高，次為根
    本上之償還無望。又抗告人開始消費以降，尚有清償債務，
    惟清償之數目，相對於信用卡、現金卡之約定利率無異杯水
    車薪，又於無法清償後，即受債權人聲請強制執行達數年之
    久，金額亦不可謂少數，於裁定是否免責之際，亦應列入考
    量。抗告人使用信用卡購買日常生活用品，縱有部分非屬相
    當必要，惟情節尚屬輕微，亦非債務造成之主因，其主因乃
    在於對理財觀念不甚妥當，惟銀行亦僅強制抗告人每月僅須
    繳納新台幣（下同）1千至3千元，養成抗告人累積債務之習
    慣，是不應全然將債務之形成原因全數加諸於抗告人，銀行
    亦應負起相當之責任，為此，請求廢棄原裁定，另為適法免
    責之裁定等語。
二、按法院為終止或終結清算程序之裁定確定後，除別有規定外
    ，應以裁定免除債務人之債務，消費者債務清理條例第132
    條定有明文。又法院裁定開始清算程序後，債務人有薪資、
    執行業務所得或其他固定收入，而普通債權人之分配總額低
    於債務人聲請清算二年間，可處分所得扣除自己及依法應受
    扶養者所必要生活費用之數額者，法院應為不免責之裁定，
    但債務人證明經債權人全體同意者，不在此限，復為同法第
    133條所明定。另債務人有下列各款情形者，法院應為不免
    責之裁定，但債務人證明經普通債權人全體同意者，不在此
    限：(1)於七年內曾依破產法或本條例規定受免責。(2)隱匿、
    毀損應屬清算財團之財產，或為其他不利於債權人之處分。
    (3)捏造債務或承認不真實之債務。(4)因浪費、賭博或其他投
    機行為，致財產顯然減少或負擔過重之債務，而生開始清算
    之原因。(5)於清算請聲前一年內，已有清算之原因，而隱瞞
    其事實，使他人為交易致生損害。(6)明知已有清算原因之事
    實，非基於本人之義務，而以特別利於債權人中之一人或數
    人為目的，提供擔保或滅債務。(7)隱匿、毀棄、偽造或變造
    帳簿或其他會計文件之全部或一部，致其財產之狀況不真確
    。(8)故意於財產及收入狀況說明書為不實之記載，或有其他
    故意違反本條例所定義務之行為，亦為同條例第134條所明
    定。
三、次按消費者債務清理制度並非在使債務人恣意消費所造成之
    債務，轉嫁予債權人負擔，債務人免責之制度，應在鼓勵勤
    勞誠實之債務人，而非縱容債務人奢侈浪費，倘債務人利用
    信用金融之機會，恣意為非屬通常生活所需之鉅額消費或作
    奢侈性、浪費性之消費，而不在意日後履行清償之能力，反
    思利用消費者債務清理條例中之免責制度，以規避其應負擔
    之償還責任，自與消費者債務清理條例之立法本旨有違。而
    所稱浪費行為，係指生活支出超過個人收入所應支出之程度
    ，因而使自己負擔更大債務，而有無浪費行為，應視債務人
    從事該行為時有無詳實之償還計畫，如無償還計畫、其他預
    定收入，僅是先行花費時，即屬本款所謂浪費行為，自不應
    免其還款之責。
四、本院查，依抗告人於民國95年7月債務協商前2年之刷卡消費
    及預借現金紀錄顯示，抗告人頻繁向各家銀行預借現金，預
    借現金金額甚鉅；而同時期抗告人又於「友立汽車精品廣場
    」、「金鈴鹿汽車生活館」、「車之堡汽車百貨」、「運動
    家族體育用品社」、「禾都精品店」、「晶曲飲料店」、「
    花客隆鮮花店」、「函情餐飲」、「東森得易購」、「立益
    －富耀電視購物」、「盈盈珠寶店」、「特家麗家電量販」
    、「全虹通信」、「和信電訊」等店家多次消費，且是單次
    消費金額屢屢超過1萬元之高額非必要性奢侈消費，此有各
    該債權銀行所提消費明細紀錄及陳報狀附於原審卷可佐。次
    查，抗告人為職業軍人，現年僅28歲（民國71年出生），未
    婚，其每月收入約有4萬1千元，依其家庭及經濟狀況，應是
    生活無虞，竟未衡量己身需求及償債能力，在短期間以現金
    卡大量舉債，同時又未節制消費，恣意任令其債務增加至無
    法負擔而不能清償，足見抗告人確有不當消費，生活習性奢
    侈浪費之情事，且因此致其財產顯然減少或負擔過重之債務
    ，而生開始清算之原因。
五、綜上，抗告人既有消費者債務清理條例第134條第4款規定之
    情形，且債權人復均反對抗告人免責，亦有債權人陳報狀附
    卷可稽，本件抗告人即應為不免責之裁定，原審裁定不予免
    責，核無違誤，抗告意旨指摘原裁定不當，求予廢棄另為裁
    定為無理由，應予駁回。
六、結論：本件抗告為無理由，依消費者債務清理條例第11條第
    2項、第15條，民事訴訟法第495條之1第1項、第449條第1項
    、第95條、第78條，裁定如主文。
中    華    民    國    99    年    3    月   29    日
              民事第二庭    審判長法  官  邱月嬌
                                  法  官  李言孫
                                  法  官  施錫揮
上為正本係照原本作成。
本裁定不得再抗告。
中    華    民    國    99    年    3    月   29    日
                                  書記官  蕭秀吉

司法院資訊處製作；財團法人民間司法改革基金會備份。
